臺灣高等法院民事判決　　　　　　　　 95年度上易字第558號
上　訴　人　丙○○
訴訟代理人　藍松喬律師
被　上訴人　乙○○
訴訟代理人　丁○○
　　　　　　甲○○
上列當事人間請求塗銷所有權登記事件，上訴人對於中華民國95
年4月11日臺灣桃園地方法院94年度訴字第1095號第一審判決，
提起上訴，本院於中華民國95年12月19日言詞辯論終結，判決如
下：
    主  文
上訴駁回。
第二審訴訟費用由上訴人負擔。
    事實及理由
一、被上訴人經合法通知未於言詞辯論期日到場，爰准上訴人聲
    請，由其一造辯論判決。
二、上訴人於原審主張：緣林世鐘所有坐落桃園縣蘆竹鄉○○段
    375-1地號土地，面積4286平方公尺，應有部分40分之5（下
    稱系爭土地），前經其債權人即第三人陳何嫦娥，聲請強制
    執行，經執行法院以78年度執字第3045號拍賣程序拍定。被
    上訴人於民國78年12月16日，以系爭土地登記共有人及地上
    權人資格，向執行法院聲明行使優先購買權， 並於88年9月
    16日，以拍賣為登記原因，登記取得系爭土地所有權應有部
    分40分之5。 又因當時上訴人同為系爭土地登記所有權人及
    地上權人，依法上訴人應與其他共有人及地上權人同享有優
    先購買權。執行法院未通知上訴人行使優先購買權，即准予
    被上訴人行使優先購買權，買受系爭土地所有權應有部分40
    分之5，顯然執行程序有重大瑕疵。爰依土地法第34條之1、
    第104條之規定，提起本件訴訟。 聲明求為判決：(一)被上訴
    人就其所有坐落桃園縣蘆竹鄉○○段375-1地號土地， 面積
    4286平方公尺，所有權應有部分40分之5，於88年9月16日，
    以拍賣為登記原因，所為之土地所有權登記，其中7分之1應
    予塗銷。(二)被上訴人於於上訴人丙○○給付74,000元時，將
    前項 土地所有權應有部分40分之5當中之7分之1，移轉登記
    予上訴人丙○○。
三、被上訴人則以：執行法院於88年4月29日曾命執行債權人 陳
    何嫦娥就系爭土地共有人及地上權人林春龍、林蘭等人之優
    先購買通知，於新聞紙刊登公示送達公告1日， 已生通知行
    使優先購買權之送達效力。又上訴人丙○○係於93年12月17
    日，自第三人林鴻儀受讓系爭土地之地上權，被上訴人既早
    於78年12月16日已行使優先購買權而買受系爭土地，且前開
    強制執行事件中，執行法院未曾要求補正林鴻儀之戶籍謄本
    ，足見林鴻儀已受通知行使優先購買權而未行使，是上訴人
    丙○○即無權再主張行使優先購買權並塗銷已登記之土地所
    有權登記等語，資為抗辯。
四、原審為上訴人敗訴之判決。上訴人提起上訴，求為廢棄原判
    決，並命被上訴人就系爭土地，於八十八年九月十六日，以
    拍賣為登記原因，所為之所有權登記，其中7分之1應予塗銷
    ，登記為上訴人所有。其除引用原審陳述外，補陳略以：原
    審以台灣桃園地方法院執行拍賣後之78 年12月6日發函通知
    當時猶為系爭土地之地上權人之林鴻儀行使優先承買權，林
    鴻儀於78年12月9日收受通知後並未表示優先承購， 依土地
    法第104條第2項前段規定，視為放棄優先承買權，且上訴人
    93年12月17日始自 林鴻儀移轉系爭土地所有權10分之1之權
    利，已在林鴻儀放棄優先承購權之後，無優先承購權云云，
    駁回上訴人之訴。 惟上訴人承購林鴻儀系爭土地10分之1，
    權利變為共有人，依土地法第104條之規定， 應仍有優先承
    購權。 上訴人於93年12月17日取得系爭土地10分之1權利，
    並未受到通知，故仍有權主張優先承購權，故原審認為無優
    先承購權即有可議等語。
五、被上訴人則求為駁回上訴，其除引用原審之陳述外，補陳略
    以： 上訴人主張其於承購林鴻儀系爭土地10分之1應有部分
    後，成為共有人及地上權人， 依土地法第104條之規定，應
    仍享有承買權部分，該部分不足採，蓋上訴人之前手林鴻儀
    雖亦曾為系爭土地之地上權人，然未於期限內聲明行使優先
    承買權，此部分亦為上訴人所承認。至此林鴻儀之優先承買
    權依土地法第104條第2項之規定，已因視同放棄而消滅，上
    訴人於93年繼受取得之地上權當然為未附隨該筆優先承買權
    之權利，自無優先承買權得行使。上訴人主張其於93年承購
    林鴻儀系爭土地10分之1之應有部分時，仍 應再受通知，無
    法律上依據，顯不足採等語。
六、上訴人主張系爭土地原所有人林世鐘，前經債權人陳何嫦娥
    聲請強制執行，經原審法院以78年度執字第3045號拍賣程序
    拍定後，被上訴人於78年12月16日以系爭土地共有人及地上
    權人之資格，向該院民事執行處聲明行使優先購買權，並於
    88年9月16日， 以拍賣為登記原因，登記取得系爭土地所有
    權等情，為被上訴人所不爭執，復有上訴人提出土地登記謄
    本為證，並經原審依職權調閱該院78年度執字第3045號強制
    執行卷，查核屬實，固堪信為真正。惟被上訴人否認上訴人
    有優先承買權，並以前揭情詞置辯。
七、按土地法第一百零四條之立法意旨，在於使土地與其上房屋
    同歸一人所有，既維持房屋與基地權利之一體性，杜絕紛爭
    ，並盡經濟效用；非在使巧取利益。是優先購買權人應在相
    當期限內行使其權利，若長期不行使，不僅有悖於法之安定
    性，且嗣後如房地價格高漲，仍許行使優先購買權，尤與法
    律規定依同樣條件購買之本旨不符。以故，優先購買權人既
    於所有權人徵詢購買時，明示不願購買，又明知嗣後已有買
    賣行為，依法得請求優先購買，仍長期數年不行使優先購買
    權，待價格巨幅上漲後，始行使優先權，主張以數年前之價
    格優先購買，則其權利之行使，難謂無違反誠信原則（最高
    法院八十六年度台上字第六六九號判決參照）。
八、查原審法院78年度執字第3045號強制執行事件，就林世鐘所
    有系爭土地於78年12月5日拍定，並於78年12月6日發函通知
    斯時猶為系爭土地之地上權人之林鴻儀行使優先承買權，林
    鴻儀於同年月9日收受該通知， 有前開強制執行卷附之台灣
    桃園地方法院函文、送達證書可稽 （見該強制執行卷第124
    、137頁）。 惟林鴻儀始終未表示行使優先承買權，則依土
    地法第104條第2項前段規定，應視為林鴻儀放棄優先購買權
    。而上訴人於93年12月17日始自林鴻儀受讓系爭土地之地上
    權權利範圍10分之1， 及前開29建號建物所有權應有部分10
    分之1，為上訴人所自認，遲於執行法院拍定之後， 且其前
    手林鴻儀業已放棄優先購買權，上訴人就執行法院拍定系爭
    土地，自無主張優先購買權之餘地。上訴人另主張其於93年
    承購林鴻儀系爭土地10分之1之應有部分， 為系爭土地共有
    人，仍應再受通知云云，惟上訴人於93年12月17日，始取得
    系爭土地10分之1，為上訴人所自認 （見本院卷15頁上訴理
    由狀），而系爭土地於78年12月5日拍定，並於78年12月6日
    通知優先承買權人林鴻儀， 林鴻儀並於同年月9日收受該通
    知，而未行使優先承買權，視為已放棄優先購買權，有如前
    述，則上訴人嗣後自業經放棄優先承買權之共有人，取得共
    有關係，主張行使優先承買權，自非有據。揆諸上開說明，
    其權利之行使，亦難謂無違反誠信原則。
九、綜上所述，上訴人主張，為不足採，被上訴人抗辯，尚屬可
    信。從而，上訴人主張本於土地法第34條之1、第104條規定
    ，請求被上訴人就系爭土地，於八十八年九月十六日，以拍
    賣為登記原因，所為之所有權登記，其中7分之1應予塗銷，
    登記為上訴人所有，為無理由，不應准許。原審為上訴人敗
    訴之判決，並無不合。上訴意旨指摘原判決不當，求予廢棄
    改判，為無理由，應予駁回。
十、本件事證已臻明確，兩造其餘之陳述及攻擊防禦方法，經審
    酌核與判決結果不生影響，不再一一論述，併予敘明。
據上論結，本件上訴為無理由，依民事訴訟法第463條、第385條
第1項前段、第449條第1項、第78條，判決如主文。
中　　華　　民　　國　　96　　年　　1　　月　　 2 　　日
　　　　　　　　　民事第八庭
                    　審判長法　官  吳景源
　　　　　　　　　　        法　官  鄭威莉
　　　　　　　　　　        法　官  連正義
正本係照原本作成。
不得上訴。
中　　華　　民　　國　　96　　年　　1 　　月　　3 　　日
　　　　　　　　　　　　　　書記官  張永中
